臺灣高等法院民事判決　　　　　　　　　93年度建上字第23號
　　上　訴　人　丙○○
　　　　　　　　甲○○
　　共　　　同
　　訴訟代理人　朱俊雄律師
　　　　　　　　劉　嵐律師
　　被　上訴人　乙○○
　　訴訟代理人　吳榮達律師
　　複　代理人　林上鈞律師
當事人間請求損害賠償等事件，上訴人對於中華民國93年6月7日
及93年9月6日台灣台北地方法院93年度建字第93號第一審判決提
起上訴，本院於94年4月26日言詞辯論終結，判決如下：
    主  文
原判決關於命上訴人給付超過應連帶給付壹佰零陸萬捌仟元及自
九十三年四月二十七日起至清償日止按年息百分之五計算利息部
分並該部分假執行之宣告暨訴訟費用之裁判均廢棄。
前開廢棄部分，被上訴人在第一審之訴及其假執行之聲請均駁回
。
其餘上訴暨免假執行之聲請均駁回。
第一、二審訴訟費用由上訴人連帶負擔五分之三，餘由被上訴人
負擔。
    事實及理由
一、本件被上訴人起訴主張：其於民國92年 5月14日就坐落於台
    北縣八里鄉○里○段大堀湖地號300-4 號土地擋土牆工程與
    上訴人丙○○簽訂「承包工程契約書」，雙方約定工程費用
    新台幣（下同）158萬2946元， 包括使系爭工程合法施作之
    各項申請費用８萬元（即契約書中所載之「公關費」）。丙
    ○○於簽約時向被上訴人保證該項工程會在符合政府法規之
    情況下施作，詎系爭工程施工中，主管機關台北縣政府突以
    系爭工程施工未事先依法申請，有違水土保持法規為由，對
    被上訴人函處罰鍰。被上訴人接獲處分書後質之丙○○，丙
    ○○自知理虧遂書立「保證書」表示願就系爭工程之所有施
    工及回復原狀費用負責，丙○○於本院已承認系爭保證書上
    名字上之手印為真正，亦承認承包工程契約書為其親簽，經
    比照與其於保證書上之簽名同一，足見該保證書確由其親簽
    及蓋手印。而上訴人甲○○係丙○○之連帶保證人，於原審
    即自承保證書係其親自簽寫，且於原審亦未曾主張見證人甲
    ○○上方「連帶保證兼」等字係被上訴人或第三人事後所偽
    填，可知該字句於甲○○簽名蓋指印時即存在。又被上訴人
    不同意上訴人撤銷自認，且該撤銷亦不符民事訴訟法第 279
    條之要件。又該保證書係丙○○因其未依法律規定程序施作
    系爭工程造成被上訴人之損害表示願負全責所書立，並無違
    背強制禁止規定或公序良俗。詎丙○○嗣一直拒絕將被上訴
    人已支付之款項返還，其違法行為亦使被上訴人遭受行政機
    關課處罰鍰18萬元，又因台北縣政府要求將系爭土地回復原
    狀，而丙○○遲不回復，致被上訴人另行花費20萬元雇工施
    作，故此回復原狀費用亦應由上訴人負責，爰依債務不履行
    之法律關係請求給付 178萬元損害賠償及法定遲延利息等語
    。並答辯聲明：(一)上訴駁回。(二)訴訟費用由上訴人共同負擔
    。
二、上訴人丙○○則以：被上訴人透過訴外人黃乙原委請渠施作
    系爭工程，並簽立系爭工程合約書，惟開工翌日，系爭工程
    即遭台北縣政府警察局以違反山坡地保護法為由將渠送偵查
    ，渠當時始知悉該工程未經許可，當時被上訴人明知於該處
    施作系爭工程違法，且有隨時被拆除之危險，仍執意要求渠
    繼續施作，上訴人丙○○遂應其要求繼續施工，嗣即依約完
    工並交付，故渠之契約責任業已履行完畢。合約書中雖有約
    定「公關費用」，惟僅係因系爭工程之施作會影響鄰近水土
    ，為恐鄰人抗議，始明列該支出以為應付，該費用並非申請
    費用，且該金額高達８萬元，亦不可能為申請規費。又系爭
    工程合約書內並未約定上訴人應擔保系爭工程為合法，系爭
    工程被拆除係因被上訴人未依法聲請並取得許可，屬可歸責
    於被上訴人之事由，上訴人並無債務不履行或違法之行為。
    又被上訴人於訂約時即知系爭工程有不合法之瑕疵，就該部
    分瑕疵上訴人並無須負擔保責任。況上訴人主張返還全部價
    金屬解除契約之法律效果，惟其主張者卻係債務不履行損害
    賠償請求權，實與返還全部價金無涉。再者，渠當時為領取
    尾款雖有簽立1份文書，惟並非原證2保證書，該保證書非由
    渠簽名蓋手印，渠並無自認該保證書為真正，縱認就前開保
    證書之真正為自認，亦主張撤銷。又證人蔡寶玲涉及有無刑
    事上偽造變造文書之利害關係，故伊證詞無足採信。況保證
    書上並無擔保系爭工程施作合法之字樣，亦未有若系爭工程
    遭拆除願將所有工程款返還或回復原狀等語，實不可能保證
    該工程為合法或承諾於拆除後返還款項。保證書中「如有再
    被拆除或毀損且有後續之事件皆由甲方負起全責」之意僅係
    指如系爭工程被拆除或毀損，上訴人願處理後續事宜，非即
    指渠擔保系爭工程之施作為合法，被上訴人本於該保證書請
    求返還工程款及回復原狀之費用，實無理由。又縱認渠擔保
    系爭工程為合法，惟該保證之標的既顯違法令規定，則該保
    證契約為無效，被上訴人本此請求返還工程款及回復原狀之
    費用亦屬無據，況被上訴人亦應舉證證明其有支出20萬元回
    復原狀費用等語，資為抗辯。上訴人甲○○則以：渠僅於丙
    ○○簽立之文件上作見證人，非連帶保證人，且該文件亦非
    保證書，甲○○於原審未詳實審究為自認，故主張撤銷。又
    一般依排序之記載應齊頭，若將系爭保證書立書人處有關「
    連帶保證兼」及「現場」之字樣去除，記載即齊頭，足證「
    連帶保證兼」之字樣係事後加註，況一般簽訂契約，若為連
    帶保證人，即不會再書立為見證人，足見系爭保證書之真實
    性有疑問。證人蔡寶鈴既涉有偽造變造文書罪之利害關係，
    其證詞不足採信。再，縱認渠為連帶保證人，惟主債務人丙
    ○○之債務既不存在，渠亦無連帶責任可言等語，資為抗辯
    。（上訴人丙○○、甲○○於原審敗訴，不服提起上訴），
    爰上訴聲明：(一)原判決廢棄。(二)廢棄部分，被上訴人在第一
    審之訴及假執行之聲請均駁回。(三)第一、二審訴訟費用由被
    上訴人負擔。(四)如受不利之判決時，請准上訴人提供現金或
    等值之銀行可轉讓定存單或其他有價證券為擔保免假執行。
三、兩造不爭執之事項：
  (一)被上訴人與上訴人丙○○於92年 5月14日簽立承包工程契約
    書，由丙○○施作台北縣八里鄉○○里○段大堀湖小段300-
    4 地號土地上之擋土牆工程，被上訴人並已給付上訴人新台
    幣158萬2946元。
  (二)系爭工程施作因違反水土保持法為台北縣政府科處罰鍰外，
    並被要求應回復原狀，被上訴人為回復原狀另僱工覆蓋泥土
    種植樹草等而支出新台幣20萬元。
四、茲就兩造爭點分述如下：
  (一)系爭和解保證書為上訴人丙○○及甲○○親自簽名蓋指印，
    簽名前和解保證書上即有「連帶保證兼」等字樣：
  1.查上訴人甲○○於原審庭訊時自認保證書「甲○○」等字，
    確為其親自簽寫（見原審卷第56頁筆錄），且當日庭訊，原
    審提示系爭保證書供上訴人甲○○辨認時，上訴人甲○○並
    未曾主張保證書上見證人甲○○上方「連帶保證兼」等字係
    被上訴人或第三人於事後所偽填加註。
  2.上訴人丙○○於本院庭訊時承認系爭承包工程契約書為其簽
    名（見本院卷１第63頁筆錄），經本院提示系爭保證書供上
    訴人丙○○辨識時，上訴人丙○○亦自認「丙○○名字上之
    手印是我的」等語（見本院卷１第51頁筆錄），觀諸系爭工
    程契約書之簽名與系爭保證書上丙○○之簽名，字跡一致，
    足證為上訴人丙○○親自簽名蓋手印，足證文書之真正。
  3.證人即代筆書寫承包工程契約書及保證書之蔡寶鈴證述「保
    證書 (指原證2)是我寫的，丙○○及甲○○自己簽名捺指印
    」「（為何『連帶保證兼』及『現場』等字突頭未與『甲』
    字平頭？）因當時希『見證』與『：』平頭，故將其餘字往
    上寫，當時還不知道在場者是否願意簽」「（當時為何丙○
    ○願寫保證書？甲○○願當保證人？）包工程給丙○○時他
    說沒問題，後來收到縣政府罰鍰，丙○○說沒問題，才幫忙
    寫。」等語；現場見證人黃乙原亦證稱「（『連帶保證兼』
    及『現場』等字蓋章，你蓋章時是否有該字眼？）是，已經
    有。」等語（見本院卷1第61、62頁）。 證人蔡寶鈴所證述
    與前述上訴人供述相符，上訴人抗辯蔡寶鈴因避免刑責為不
    實證述云云，並非可採。
  4.按民事訴訟法第279條第3項規定「自認之撤銷，除別有規定
    外，以自認人能證明與事實不符或經他造同意者，始得為之
    。」上訴人雖主張撤銷自認，但因其並不能證明其自認事實
    不符，被上訴人亦不同意其撤銷，故上訴人空口主張撤銷自
    認，要屬無據。
  5.綜上事證，系爭保證書上「丙○○」「甲○○」等字均為上
    訴人所親簽，上開保證書上指印，亦為該２人所親蓋，上訴
    人甲○○之簽名蓋指印更係在保證書上「連帶保證兼」及「
    現場」等字書寫完成後始為之。
  (二)系爭保證書記載「因承包工程觸及法律事件……由甲方（即
    上訴人丙○○）負起全責」之法律效果：
  1.按水土保持法第23條規定擬定水土保持計畫送請主關機關核
    定始得進行開發，原為行政管理規定，故同條規定，違反者
    除處罰鍰外，並得強制拆除及清除其工作物，申言之，此項
    規定，係在對於違反者課以制裁，以禁止其行為為目的，非
    以否認該行為之法律上效果為目的，是以即令違反該規定所
    作約定，不能指為無效（最高法院78年台上字第1182號判決
    意旨參照）。
  2.查系爭工程因上訴人丙○○未依水土保持法第8條及第13 條
    之規定，於施工前擬具水土保持計畫送請主管機關核定後再
    為施作，致遭主管機關取締處罰並諭命回復原狀，因上揭規
    定只是取締規定，非效力規定，上訴人丙○○書立系爭保證
    書，表示負全責之行為，並無所謂違背強制禁止規定或違反
    公序良俗之情事，不影嚮系爭保證書之法律效果。
  3.次查證人蔡寶鈴復證稱：包工程給丙○○時他說沒問題，..
    . ，丙○○說沒問題，才幫忙寫等語（見本院卷１第62頁）
    ，可知系爭工程被上訴人委上訴人丙○○承包時，丙○○確
    曾承諾讓系爭工程不致被拆，並且收受所謂「公關費８萬元
    」，被上訴人稱公關費用是使工程施工合法之費用，衡諸經
    驗法則，堪予採信，上訴人辯稱公關費用是敦親睦鄰之費用
    云云，未舉證證實，並非可採。嗣上訴人丙○○因違反水土
    保持法被警察詢問時，又書立系爭保證書並邀上訴人甲○○
    為連帶保證人，於保證書上記載「因承包工程觸及法律事件
    ... 擋土牆如被拆或毀損，且有後序情事，皆由甲方（即上
    訴人丙○○）負起全責」等語，依據文意所示並非如上訴人
    所辯「有被拆除願稍作修補」云云，所辯背離文意，復未舉
    證，顯不足採，故系爭工程觸法問題，上訴人已承諾負損害
    賠償之責。
  4.從而，被上訴人給付上訴人丙○○新台幣 158萬2946元工程
    費（含公關費８萬元）及被上訴人另僱工花費之回復原狀費
    用20萬元，業據被上訴人提出契約書影本１份、收據並支票
    影本1份為證（見原審卷第5至8頁）， 支票為禁止背書轉讓
    支票，受款人為簽立收據之陳進祥，並經富邦銀行雙和分行
    付款，堪認被上訴人主張之事為真實。上訴人既書立保證書
    願負全責，上訴人丙○○自應賠償給付被上訴人，另上訴人
    甲○○則為連帶保證人，對上訴人丙○○之賠償給付義務亦
    應負起連帶給付之責。
  (三)被上訴人與有過失，應減輕上訴人之賠償金額：
  1.按民法第217條第1項規定「損害之發生或擴大，被害人與有
    過失者，法院得減輕賠償金額，或免除之。」
  2.關於上訴人抗辯系爭擋土牆被拆除係可歸責於被上訴人一節
    ，經查被上訴人與丙○○於92年 5月14日簽立系爭工程契約
    書時，該工程契約書內已載明由被上訴人交付８萬元之公關
    費，被上訴人顯然知悉系爭工程並不合乎法律規定，丙○○
    依約施作檔土牆工程，因違反山坡地保護法，於 5月20日遭
    台北縣政府警察局蘆洲分局進行偵訊調查，有調查筆錄一份
    附卷可參（見本院卷１第40頁），被上訴人知悉系爭工程違
    反山坡地保護法，竟仍於92年 7月17日與丙○○簽訂系爭保
    證書，記載「觸及法律事件」「皆由甲方負起全責」云云，
    竟仍任由丙○○違法施作，終致被拆除，被上訴人並被台北
    縣政府裁處罰鍰，有台北縣政府92年 9月16日北府農山字第
    0920559472號裁處違反水土保持法案件處分書一份附卷可稽
    （見本院卷１第43頁）。是被上訴人明知系爭工程未取得任
    何合法執照，有被拆除之危險，卻仍委請上訴人施作，顯然
    對損害之發生與有過失。
  3.查上訴人丙○○為工程專業人員，對於工程之施作是否合法
    ，本為業務上所知悉之知識，竟違法施工，且於經警察機關
    詢問後，仍出具保證書保證負責，暨被上訴人於定作時即知
    悉工程違法，經主管機關通知恢復原狀後不依法恢復，仍因
    任令丙○○出具保證書繼續違法施工，洵致系爭工程被拆除
    ，對損害之發生雙方均有過失，審酌上情，丙○○應負百分
    之60過失責任，被上訴人應負百分之40過失責任。
五、綜上所述，被上訴人請求上訴人丙○○給付 178萬元及自93
    年4月27日起至清償日止，按週年利率5%計算之利息，於106
    萬8000元（0000000×60%=0000000）及法定遲延利息部分，
    為有理由，應予准許。逾此所為請求，為無理由，應予駁回
    。因上訴人甲○○為丙○○之連帶保證人，應與丙○○負連
    帶給付責任。原審就超過上開應准許部分，為上訴人敗訴之
    判決，並為假執行之宣告，自有未洽。上訴意旨就此部分指
    摘原判決不當，求予廢棄改判，為有理由。至於上開應准許
    部分，原審判命上訴人給付並為假執行之宣告，核無違誤。
    上訴意旨，就此部分，仍執陳詞，指摘原判決不當，求予廢
    棄，為無理由，應駁回其上訴。又上開被上訴人勝訴部分，
    於本院判決後即告確定，無宣告假執行或免假執行之必要，
    上訴人免予假執行之聲請應予駁回。
六、又關於系爭保證書之真正，本院已經依據上訴人主張送請法
    部務調查局鑑定，據該局函復稱「欠缺數量足夠之相同字跡
    可供比對，故歉難鑑定」「是否即為同一支筆所書寫，則由
    於同廠牌、同批次之製筆其墨色反應亦不同，故歉難鑑定」
    「字跡書寫時間相距多久乙節，因無相關儀器及明顯特徵可
    供比對判斷，故無法確認」，因本件經其他證據證明，事實
    已臻明確，上訴人聲請再送鑑定，並無必要，兩造其餘主張
    陳述及所提之證據，經本院斟酌後，認與判決結果不生影響
    ，均毋庸逐一論述，附此敘明。
七、據上論結，本件上訴為一部有理由，一部無理由，依民事訴
    訟法第450條、第449條第1項、第79條、第85條第2項，判決
    如主文。
中　　華　　民　　國　　94　　年　　5 　　月　　10　　日
                  民事第 7庭  審判長法　官　鄭三源
　　　　　　　　　　　      　　　　法　官　周美月
　　　　　　　　　　　      　　　　法　官　黃嘉烈
正本係照原本作成。
不得上訴。
中　　華　　民　　國　　94　　年　　5 　　月　　11　　日
　　　　　　　　　　　　　　　　　　書記官　倪淑芳
